臺灣桃園地方法院刑事判決
110年度易字第889號
公  訴  人  臺灣桃園地方檢察署檢察官
被      告  林智聖



上列被告因詐欺案件，經檢察官聲請以簡易判決處刑（110年度
偵字第6927號），本院認不得行簡易程序，經改用通常程序審理
，本院判決如下：
    主  文
乙○○無罪。
    理  由
一、公訴意旨以：被告乙○○明知詐騙集團或不法份子為掩飾不法
    行徑，避免執法人員追緝，經常利用他人所申請之行動電話
    門號做為電話詐欺取財之工具，依一般社會生活之通常經驗
    ，被告可預見將行動電話門號交付他人使用，將幫助他人實
    施電話詐欺取財之犯罪，竟基於縱他人以其所交付之行動電
    話門號實施詐欺亦不違背其本意之幫助詐欺犯意，於民國10
    9年8月16日，向遠傳電信股份有限公司(下稱遠傳電信公司)
    申辦0000000000號等5支門號，並於同日將該批門號交付某
    真實姓名、年籍均不詳之詐欺集團成員使用，而獲得新臺幣
    （下同）2千元之報酬。嗣告訴人甲○○於109年9月13日下午1
    時12分許，接獲使用0000000000號之詐騙集團成員來電，假
    冒為其姪子林煜翔，並稱有用錢需求，致甲○○陷於錯誤，於
    同日上午11時48分許，臨櫃匯款30萬元至孫浩祐(另案由臺
    灣高雄地方檢察署偵辦)名下之國泰世華銀行000000000000
    號帳戶內，因認被告涉犯刑法第339條第1項之詐欺取財罪嫌
    ，且為幫助犯。
二、
　㈠按犯罪事實應依證據認定之，無證據不得認定犯罪事實；不
    能證明被告犯罪者，應諭知無罪之判決；被告之自白，非出
    於強暴、脅迫、利誘、詐欺、疲勞訊問、違法羈押或其他不
    正之方法，且與事實相符者，得為證據；被告或共犯之自白
    ，不得作為有罪判決之唯一證據，仍應調查其他必要之證據
    ，以察其是否與事實相符，刑事訴訟法第154條第2項、第30
    1條第1項、第156條第1項、第2項分別定有明文。復按刑事
    訴訟上證明之資料，無論其為直接證據或間接證據，均須達
    於通常一般之人均不致有所懷疑，而得確信其為真實之程度
    ，始得據為有罪之認定，若其關於被告是否犯罪之證明未能
    達此程度，而有合理之懷疑存在時，致使無從形成有罪之確
    信，在刑事訴訟「罪疑唯輕」、「無罪推定」原則下，依據
    「罪證有疑，利於被告」之證據法則，即不得遽為不利被告
    之認定，最高法院76年台上字第4986號判例意旨曾強調此一
    原則，足資參照。次按刑事訴訟新制採改良式當事人進行主
    義，檢察官應負實質舉證責任，若其所舉證據不足以說服法
    院形成被告有罪之確信心證，當受類似民事訴訟之敗訴判決
    ，逕為被告無罪之諭知，以落實無罪推定原則與證據裁判主
    義。再被告享有不自證己罪、保持緘默等特權，是被告所為
    辯解，縱然不足採信，仍須有積極、確切之證據，始足以認
    定其犯罪，斯為前揭證據裁判主義之意旨，自不能逕採檢察
    官之言，遽為不利於被告之認定，否則將致罪證有疑、利歸
    被告、罪疑唯輕等基本原則，淪為空談。申言之，祇有一項
    供述證據，無論其為被告之自白或證人（含共同被告、共同
    正犯、教唆犯、幫助犯、被害人及一般第三人）之陳述，均
    難因此遽認被告犯罪，必賴其他供述或非供述證據互相印證
    、補強，至少須就符合於法定犯罪構成要件之關鍵、重要部
    分事實存在，客觀上不致令人懷疑，始可謂為充足，倘若不
    然，應認控方所舉證據，證明力猶嫌欠備（最高法院102年
    度台上字第1482號判決意旨參照）。而被告方面，其為主張
    犯罪構成要件事實不存在而提出某項有利於己之事實時，始
    需就其主張提出或聲請法院調查證據（刑事訴訟法第161條
    之1參照），然僅以證明該有利事實可能存在，而動搖法院
    因檢察官之舉證對被告所形成之不利心證為已足，並無說服
    使法院確信該有利事實存在之必要。一旦被告之主張、提證
    已證明該有利事實可能存在，而動搖法院因檢察官之舉證對
    被告所形成之不利心證，此時檢察官若不能進一步舉證以推
    翻被告之主張、提證，則應由檢察官承擔不利之訴訟結果責
    任，此為檢察官於刑事訴訟個案中所負之危險負擔，即實質
    舉證責任。
　㈡次按刑事訴訟法第154 條第2 項規定：「犯罪事實應依證據
    認定之，無證據不得認定犯罪事實。」，同法第310 條第1
    款規定：「有罪之判決書應於理由內記載認定犯罪事實所憑
    之證據及其認定之理由」，是依上開規定，刑事判決書應記
    載主文與理由，於有罪判決書方須記載犯罪事實，並於理由
    內記載認定犯罪事實所憑之證據及其認定之理由。而所謂認
    定犯罪事實所憑之「證據」，即為該法第154 條第2 項規定
    之「應依證據認定之」之「證據」。職是，有罪判決書理由
    內所記載據以確定具體刑罰權有無之事實所憑之證據，自須
    經嚴格證明，另外涉及僅須自由證明事項，即不限定有無證
    據能力之證據，及彈劾證人信用性可不具證據能力之彈劾證
    據。倘法院審理結果，認為不能證明被告犯罪，而為無罪之
    諭知，在無罪判決書內，因檢察官起訴之事實，法院審理結
    果，認為被告之犯罪不能證明，而為無罪之諭知，則被告並
    無檢察官所起訴之犯罪事實存在，即無刑事訴訟法第154 條
    第2 項所規定「應依證據認定之」犯罪事實存在，則依刑事
    訴訟法第308 條前段規定，無罪之判決書只須記載主文及理
    由，而理由之論敘，僅須與卷內所存在之證據資料相符，且
    與經驗法則、論理法則無違即可，所使用之證據並不以具有
    證據能力之證據為限，即使不具證據能力之傳聞證據，亦非
    不得資為彈劾證據使用。是以，無罪之判決書，就傳聞證據
    是否例外具有證據能力，本無須於理由內論敘說明（最高法
    院100 年度台上字第2980號判決要旨參照）。依上，本件被
    告既經本院認定犯罪不能證明，而為無罪之諭知，就此無罪
    之判決即不再論述所援引有關證據之證據能力。
三、本件聲請檢察官認被告涉犯上開罪嫌，無非係以「經查，00
    00000000號門號為被告所申辦，核與證人簡逸風證述情節相
    符，並有通聯調閱查詢單1紙在卷可參，堪信被告前揭供述
    為真。次查，被告所申辦之前開門號經詐騙集團用以行騙一
    事，亦據告訴人甲○○於警詢指述無訛，並有孫浩祐之國泰世
    華銀行存簿明細在卷可考。又查，被告雖辯稱其係將門號交
    給證人使用云云，然上情業經證人否認，並表示因其看到網
    路上某真實姓名不詳、自稱『小老闆』之人在找人辦門號換現
    金，其便找被告一起去申辦，之後被告即將門號交給『小老
    闆』並取得現金一語，為被告於偵查中所不否認。是被告既
    知有辦門號換現金需求之人係『小老闆』，且最終給付給被告
    現金之人亦為『小老闆』，足認被告就該批門號之交付對象乃
    『小老闆』而非證人。另查，就我國行動電話申辦業務而言，
    僅需申請人持足資判斷人別之相關身分證件至任一通訊行或
    行動電話公司申請使用，無需預交高額保證金、無須抽籤或
    排隊等候許可，更無申請門檻限制。若非使用人有隱匿門號
    真正使用者之真實身份必要，或因從事非法行為避免遭檢警
    追緝外，無須以他人名義申辦門號使用，並冒他人得以隨時
    辦理停話之風險等諸多不便。反觀詐欺集團多用『小老闆』、
    『小老闆』行詐騙以躲避追緝一節，新聞媒體多所報導。而被
    告既為成年人，僅需施以通常注意義務，即可預見其將所申
    請之4、5支行動電話門號均交由真實姓名不詳之『小老闆』，
    又未能對於『小老闆』使用該批門號方式採取防制措施，當可
    預見『小老闆』亦可能將之用於不法事務，卻為貪圖小利而貿
    然交付，其自有幫助他人犯罪之不確定故意甚明。此外，有
    告訴人提出之郵政跨行匯款申請書及郵政存簿儲金簿明細資
    料各1份附卷足憑。綜上，被告所辯，乃卸責之詞，不足採
    信，其犯嫌洵堪認定。」為其主要之論據。訊據被告乙○○固
    於本院自白並表示認罪，然查：
　㈠證人孫浩祐於警詢證稱伊於109年9月12日在臉書看到徵才廣
    告，並依該廣告加一暱稱為「劉芷晴」之人之LINE好友，該
    人之ID為「0000000000」，該人要伊將伊之帳戶拍照傳給她
    ，她要建檔，該人又轉介其公司經理暱稱為「徐光啟」之人
    ，後來「徐光啟」於109年9月14日12時30分許要伊提領伊國
    泰世華銀行帳戶內大於其本來餘額之款項，領出後交予「徐
    光啟」之公司，伊覺有異，至派出所報案，員警要求伊至上
    開銀行先凍結帳戶再去刷摺，經伊刷摺，發現有一筆卅萬元
    匯入款項，對方有用0000000000門號打給伊等語。而證人即
    告訴人甲○○則於警詢證稱伊於109年4月13日13時12分許接獲
    自稱伊姪林煜翔來電，來電號碼0000000000，該人表示其門
    號已改為此門號，然後就加伊LINE，後於109年9月14日11時
    20分許以LINE來電表示急需借錢，於是伊去后里區內埔郵局
    ，於11時48分許臨櫃匯款卅萬元至國泰世華000000000000號
    帳戶等語。
　㈡再查，0000000000門號確係被告於109年8月16日所申辦，然0
    000000000門號則係姚品涵於109年9月6日所申辦，有該二門
    號通聯調閱查詢單附卷可稽。再依上開後一門號之通聯紀錄
    ，該門號確於109年4月13日13時12分撥予告訴人甲○○之0000
    000000門號，且該時基地台位址即在后里，此等情節復與證
    人甲○○上開證詞相符。再參以證人孫浩祐上開警詢證詞可知
    ，被告申辦之0000000000門號係遭本件詐欺集團用於詐欺證
    人孫浩祐，使其提供其之國泰世華銀行帳戶號碼並以之誘使
    證人孫浩祐為該集團提領該集團詐騙告訴人甲○○匯入證人孫
    浩祐之上開帳戶內之卅萬元款項，初非聲請簡易判決處刑書
    犯罪事實欄所載之被告申辦之上開門號交付詐欺集團，而使
    該集團得以該門號電話詐騙告訴人甲○○，使之匯款卅萬元入
    孫浩祐之上開帳戶內，是聲請簡易判決處刑書所載被告幫助
    詐欺集團正犯所實施之正犯詐欺行為，核與事實不符，殆可
    確立。是以，本件爭點乃在於本件是否可以由本院直接將被
    告幫助詐欺集團正犯所實施之正犯詐欺行為逕行更改為「詐
    欺集團利用被告交付之0000000000門號詐欺為求謀職之孫浩
    祐，使其提供其之國泰世華銀行帳戶號碼並以之誘使孫浩祐
    為該集團提領該集團詐騙告訴人甲○○匯入孫浩祐之上開帳戶
    內之卅萬元款項」(即本院110年11月17日準備程序整理之爭
    點)?而公訴人亦於111年1月17日向本院提出補充理由書將本
    件犯罪事實更正為：乙○○明知詐騙集團或不法份子為掩飾不
    法行徑，避免執法人員追緝，經常利用他人所申請之行動電
    話門號做為電話詐欺取財之工具，依一般社會生活之通常經
    驗，被告可預見將行動電話門號交付他人使用，將幫助他人
    實施電話詐欺取財之犯罪，竟基於縱他人以其所交付之行動
    電話門號實施詐欺亦不違背其本意之幫助詐欺犯意，於民國
    109年8月16日，向遠傳電信股份有限公司(下稱遠傳電信公
    司)申辦0000000000號等5支門號，並於同日將該批門號交付
    某真實姓名、年籍均不詳之詐欺集團成員使用，而獲得新臺
    幣(下同)2千元之報酬。嗣該詐欺集團成員在網路上刊登求
    職廣告，並留以上開乙○○提供之門號綁定通訊軟體LINE帳號
    暱稱「劉芷晴」供聯繫，孫浩祐見該廣告與之聯繫，通訊軟
    體LINE帳號暱稱「劉芷晴」向孫浩祐佯稱:因會計師事務所
    工作需求，需提供金融帳戶帳號供匯款云云，致孫浩祐陷於
    錯誤，而提供所有之國泰世華銀行帳號000000000000號帳戶
    (下稱國泰世華銀行帳戶)之帳號給通訊軟體LINE帳號暱稱「
    劉芷晴」等人使用。嗣甲○○於109年9月13日下午1時12分許
    ，接獲使用0000000000號之詐騙集團成員來電，假冒為其姪
    子林煜翔，並稱有用錢需求，致甲○○陷於錯誤，於同日上午
    11時48分許，臨櫃匯款30萬元至孫浩祐(另案由臺灣高雄地
    方檢察署偵辦)之上開國泰世華銀行帳戶內後，孫浩祐始覺
    有異報警處理，有臺灣桃園地方檢察署檢察官補充理由書附
    卷足憑。
　㈢按刑事訴訟所謂同一案件，係以被告及犯罪事實是否均相同
    為斷。又按法院不得就未經起訴之犯罪審判；且法院就未受
    請求之事項予以判決，其判決當然違背法令，刑事訴訟法第
    268條、第379條第12款定有明文。所謂事實同一，應從「訴
    之目的及侵害性行為之內容是否同一」為斷，即以檢察官或
    自訴人請求確定其具有侵害性之社會事實關係為準，亦即經
    其擇為訴訟客體之社會事實關係是否同一（最高法院88年度
    台上字第5854號、94年度台上字第1783號、105 年度台上字
    第1903號、103 年度台上字第2158號判決意旨可資參照）。
　　復按，檢察官代表國家提起公訴，依檢察一體原則，到庭實
    行公訴之檢察官如發現起訴書認事用法有明顯錯誤，固得本
    於自己確信之法律見解，於論告時變更起訴之法條，或另為
    其他適當之主張。然刑事訴訟之審判，係採彈劾主義，亦即
    不告不理原則，法院對於被告之行為，應受審判之範圍，乃
    指起訴書（或自訴狀）所記載之被告「犯罪事實」（包括起
    訴效力所及之具有同一案件關係之犯罪事實）而言。而起訴
    係一種訴訟上之請求，犯罪已經起訴，產生訴訟繫屬及訴訟
    關係，法院即有審判之權利及義務。是以起訴書事實欄內，
    所記載之犯罪事實，皆為法院應予審判之對象，倘事實已經
    起訴而未予審判，自有刑事訴訟法第379條第12款規定已受
    請求之事項未予判決之違背法令。至於訴經提起後，檢察官
    於第一審辯論終結前，發見有應不起訴或以不起訴為適當之
    情形者，固得依刑事訴訟法第269條規定，提出撤回書敘述
    理由以撤回起訴；然未依該規定撤回起訴者，法院仍應依法
    審判，不得僅就公訴檢察官論告時所陳述或主張之事實為裁
    判，而置原起訴事實於不顧（最高法院98年台上字第1842號
    判決要旨參照）。
　㈣經本院比對聲請簡易判決處刑書記載之犯罪事實與公訴人補
    充理由書內更正之犯罪事實，即「被告申辦之上開門號交付
    詐欺集團，而使該集團得以該門號電話詐騙告訴人甲○○，使
    之匯款卅萬元入孫浩祐之上開帳戶內」與「被告申辦並交付
    詐欺集團之上開門號遭該集團用於詐欺孫浩祐，使其提供其
    之國泰世華銀行帳戶號碼並以之誘使孫浩祐為該集團提領該
    集團詐騙告訴人甲○○匯入證人孫浩祐之上開帳戶內之卅萬元
    款項」，唯一相同之事實厥為被告提供本件詐欺集團之助力
    即其提供其申辦之0000000000門號，然其所幫助之正犯行為
    卻截然不同，聲請簡易判決處刑書記載之犯罪事實係指本件
    詐欺集團正犯使用被告上開門號用以詐欺告訴人甲○○匯款，
    而客觀事實即公訴人補充理由書更正之犯罪事實，卻係本件
    詐欺集團正犯使用被告上開門號用以詐欺孫浩祐之帳戶帳號
    並誘使其提領告訴人甲○○之匯入款。再按刑法上之幫助犯，
    以正犯已經犯罪為構成要件，故幫助犯無獨立性，如無他人
    犯罪行為之存在，幫助犯即無由成立，最高法院60年度台上
    字第2159號判決著有明文，聲請簡易判決處刑書記載之犯罪
    事實與公訴人補充理由書內更正之犯罪事實，其二者就正犯
    行為之記載既然有涇渭截然之不同，是其二者擇為本件幫助
    犯之訴訟客體之社會事實關係完全不同，申言之，該二者屬
    刑事訴訟中不同之二案，非屬同一案件，是本院自不得依公
    訴人之所請或依職權就公訴人更正之犯罪事實內容逕為裁判
    ，而置聲請簡易判決處刑書聲請人所聲請之事實於不論。
　㈤承上，本院既僅得就聲請簡易判決處刑書聲請之事實為裁判
    ，而該聲請之事實，就詐欺正犯之內容而言，核屬空中樓閣
    而不存在，則本件幫助犯即無由成立，是本院自不得捨該項
    聲請之事實於不論，造成未受請求之事項未予判決，反逕就
    非屬同一事實之公訴人補充理由書更正之犯罪事實為論斷，
    並因之造成判決當然違背法令之訴外裁判。
  ㈥此外，復查無其他積極證據證明被告林智堅有聲請簡易判決
    處刑書所指之犯罪，自應依法諭知無罪之判決。
據上論斷，應依刑事訴訟法第452 條、第301 條第1 項，判決如
主文。
本案經檢察官王珽顥到庭執行職務
中　　華　　民　　國　　111 　年　　3 　　月　　16　　日
                刑事第一庭審判長法  官　鄭吉雄
　　　　　　　　　　　　　　　　法　官　潘曉萱
　　　　　　　　　　　　　　　  法　官　曾雨明
以上正本證明與原本無異。
如不服本判決應於收受判決後20日內向本院提出上訴書狀，並應
敘述具體理由。其未敘述上訴理由者，應於上訴期間屆滿後20日
內向本院補提理由書( 均須按他造當事人之人數附繕本) 「切勿
逕送上級法院」。
                                書記官  黃宜貞 
中　　華　　民　　國　　111 　年　　3 　　月　　16　　日